【裁判字號】    96,選訴,4
【裁判日期】    970429
【裁判案由】    賄選
【裁判全文】
臺灣屏東地方法院刑事判決               96年度選訴字第4號
公  訴  人  臺灣屏東地方法院檢察署檢察官
被      告  丁○○
選任辯護人  吳澄潔律師
被      告  戊○○
選任辯護人  陳世明律師
被      告  乙○○
            己○○
            甲○○
            辛○○
            壬○○
上五人共同
選任辯護人  林朋助律師
上列被告因賄選案件，經檢察官提起公訴（95年度選偵字第53號
），本院判決如下：
    主  文
丁○○共同對於有投票權之人，交付賄賂，而約其投票權為一定
之行使，處有期徒刑年陸月，褫奪公權伍年。扣案預備或用以
行求期約或交付之賄賂新臺幣伍仟元，沒收之。
戊○○共同對於有投票權之人，交付賄賂，而約其投票權為一定
之行使，處有期徒刑壹年陸月，褫奪公權肆年；減為有期徒刑玖
月，褫奪公權貳年。扣案預備或用以行求期約或交付之賄賂新臺
幣伍仟元，沒收之。
乙○○有投票權之人，收受賄賂，而許以其投票權為一定之行使
，處有期徒刑肆月，如易科罰金，以銀元佰元即新臺幣玖佰元
折算壹日，褫奪公權貳年；減為有期徒刑貳月，如易科罰金，以
銀元佰元即新臺幣玖佰元折算壹日，褫奪公權壹年。未扣案所
收受之賄賂新臺幣壹仟元沒收之。
甲○○有投票權之人，收受賄賂，而許以其投票權為一定之行使
，處有期徒刑陸月，如易科罰金，以銀元佰元即新臺幣玖佰元
折算壹日，褫奪公權貳年；減為有期徒刑月，如易科罰金，以
銀元佰元即新臺幣玖佰元折算壹日，褫奪公權壹年。未扣案所
收受之賄賂新臺幣壹仟元沒收之。
己○○有投票權之人，收受賄賂，而許以其投票權為一定之行使
，處有期徒刑陸月，如易科罰金，以銀元佰元即新臺幣玖佰元
折算壹日，褫奪公權貳年；減為有期徒刑月，如易科罰金，以
銀元佰元即新臺幣玖佰元折算壹日，褫奪公權壹年。未扣案所
收受之賄賂新臺幣壹仟元沒收之。
辛○○、壬○○均無罪。
    事  實
一、丁○○為屏東縣新埤鄉箕湖村村長，因登記為屏東縣選舉委
    員會辦理民國95年6 月10日屏東縣新埤鄉第18屆鄉民代表選
    舉之第4 選區候選人，為期順利當選，竟與戊○○共同基於
    對有投票權之人交付賄賂，並約定投票權為一定行使之犯意
    聯絡，於競選期間內之95年5 月中旬某日，由丁○○在其位
    於屏東縣新埤鄉○○村○○路85號之住處內，委託原本因借
    貸關係適欲返還積欠其新臺幣（下同）10,000元之戊○○，
    逕以欠款轉作為丁○○賄選而向選民買票之賄款，旋由戊○○於95年5 月下旬，依序按附表所示之時、地及內容，向有
    投票權之人甲○○、乙○○、己○○賄選，3 人收受賄款後
    ，並均允諾將選票投予丁○○。嗣經法務部調查局屏東縣調
    查站據檢舉人指訴而報告臺灣屏東地方法院檢察署檢察官指
    揮該局及屏東縣警察局潮州分局偵辦，經戊○○自行交出尚
    餘未發之賄款1,000 元紙鈔5 張，並與乙○○均於偵查中自
    白犯行外，猶因戊○○自白而查獲候選人丁○○。
二、案經法務部調查局屏東縣調查站報告臺灣屏東地方法院檢察
    署檢察官偵查起訴。
    理  由
壹、丁○○、戊○○、乙○○、己○○、甲○○有罪部分：
一、證據審查部分：
  (一)按訊問被告，應全程連續錄音；必要時，並應全程連續錄影
    。但有急迫情況且經記明筆錄者，不在此限；筆錄內所載之
    被告陳述與錄音或錄影之內容不符者，除有前項但書情形外
    ，其不符之部分，不得作為證據，刑事訴訟法第100 條之1
    第1 項、第2 項分別定有明文。又刑事訴訟法第100 條之2
    雖有準用同法第100 條之1 第1 項之規定，即司法警察詢問
    犯罪嫌疑人，除有急迫情況且經記明筆錄者外，應全程連續
    錄音；必要時，並應全程連續錄影。然考其立法目的，在於
    建立詢問筆錄之公信力，並擔保詢問程序之合法正當，亦即
    在於擔保犯罪嫌疑人對於詢問之陳述，係出於自由意思及筆
    錄所載內容與其陳述相符。故司法警察詢問犯罪嫌疑人如違
    背上開規定，其所取得之供述筆錄，究竟有無證據能力，原
    應審酌司法警察違背該法定程式之主觀意圖、客觀情節、侵
    害犯罪嫌疑人權益之輕重、對犯罪嫌疑人在訴訟上防禦不利
    益之程度，以及該犯罪所生之危害，暨禁止使用該證據對於
    抑制違法蒐證之效果，及司法警察如依法定程式有無發現該
    證據之必然性等情形，本於人權保障與公共利益之均衡維護
    精神，依比例原則，具體認定之，最高法院著有94年度臺上
    字第6022號判決可資參照。
  (二)本件公訴意旨提出被告戊○○、乙○○於警詢（即在法務部
    調查局屏東縣調查站接受調查員詢問）中之陳述為指訴被告
    丁○○、戊○○、乙○○、己○○、甲○○前揭犯罪事實之
    證據方法，固據各被告之辯護人自行勘驗警詢錄影光碟後，
    均以：1.被告戊○○於95年6 月6 日上午9 時即經調查員帶
    往偵訊室接受調查，然其錄影卻在11時40分開始，未將調查
    員開始約談並製作筆錄前所為之「訪談」過程一併收錄；2.
    依錄影內容所示，被告戊○○於約談過程中，對於交付其他
    共同被告之金錢，先後陳述為工錢，或稱「是我自己的想法
    」、或「是助選員發的」、或稱「是丁○○說的」，或又改
    稱「丁○○沒有這樣說」、「是工錢」等等，均未據記載於
    筆錄中等情，主張其錄影不完整，且筆錄記載有缺漏，故無
    證據能力云云，對於公訴人於本院審理時提出被告戊○○警
    詢錄影（音）譯文，則均主張為審判外陳述而無證據能力云
    云。
  (三)惟查，刑事訴訟程序中關於證據調查應依循之法則，原有嚴
    格證明與自由證明之分，一般而言，前者係針對實體上起訴
    犯罪事實、刑罰之事實、狹義處罰條件之事實，依司法院大
    法官會議釋字第582 號解釋意旨，其事實之證明須以具證據
    能力之證據為依據，並踐行合法調查程序等嚴格證明法則限
    制；後者則針對犯罪事實以外之其他實體上事實，或訴訟法
    上事實，原不以有證據能力且經合法調查程序為必要，即一
    般用以對照嚴格證明而稱為自由之證明。前開關於被告戊○○於警詢中錄音、錄影內容之爭議，既經檢察官提出錄影光
    碟附卷供各被告之辯護人自行拷貝勘驗，並提出命檢察事務
    官就勘驗結果製作之譯文以供比對，茲比對其譯文所示受詢
    問人即被告戊○○所為全部陳述內容要旨，與警詢筆錄意旨
    均大致相符，各被告之辯護人經自行勘驗並經提示上開譯文
    後，除空言其錄音、錄影未將開始製作筆錄前之訪談內容一
    併收錄而有缺漏外，復未據具體指出其譯文之記載除一般不
    影響全陳述意旨而為文字精簡增刪外，就受詢人全部陳述意
    旨有何不符，遑論指出調查員於詢問時有何態度不佳，甚至
    如被告戊○○所稱敲打桌面而施予威嚇情事，應認檢察官就
    此部分已盡舉證責任，自難認為前開警詢筆錄製作之程序有
    違反法定程序，至於其間被告或因自我辯駁本能而多有與其
    自述全文邏輯意旨明顯扞格，經質疑而旋即語塞放棄之偶發
    飾詞，既無礙其最終確定並簽認之全部陳述情節，與前開法
    條規定警詢與筆錄記載不符之情形，尚屬有異。另就辯護人
    雖以調查員於開始正式製作筆錄前，曾經以「訪談」方式與
    被告戊○○討論案情而未據一併收錄其聲光影像，惟查，刑
    事訴訟程序中，關於對被告詢問案情並製作筆錄之程序，除
    規定應先踐行權利告知外，既未限制承辦人員不得於製作筆
    錄期間外，與受詢問人就案情或其他事項對談，茲本件苟如
    辯護人所稱，調查局人員於正式開始詢問製作筆錄並錄音、
    錄影前，已先行與受詢問人曾有對話，然依被告戊○○於本
    院審理時，對於本院訊以調查員製作筆錄時，係在伊說完就
    即為記載，亦或過一段時間叫伊再照說一次方式記載時，既
    自承為「馬上記載」等語（本院卷(一)第175 頁反面），足徵
    本件調查員並無藉訪談或正式製作筆錄而依法進行錄音、錄
    影前，先行以不正方式對被告施以心理強制，亦堪認其筆錄
    係在詢問時同時錄影製作，並非事先藉訪談機會套招而要求
    被告照唸。此外，被告戊○○雖以調查員於詢問時，曾提示
    報紙相關賄選案件經判刑之報導以為脅迫，致令其在非出於
    自由意志之情形下而為不實之自白云云，然依常理，脅迫係
    指以不法之惡害通知而致使心生畏怖而言，茲依證人即承辦
    之調查員庚○○、丙○○於本院審理時到庭結證，及前開錄
    音譯文所示，渠等於詢問當時對被告戊○○提示勸諭之內容
    ，無非一般眾所周知，違法者將受法律制裁，若能及時悔悟
    ，表現良好，則有益於獲取從輕發落機會等常識而已，依常
    情原不致使人因而心生畏怖，遑論以其內容為不法惡害之通
    知。是依現有卷證，尚難認為被告戊○○於警詢中之自白非
    出於自由意志，就被告戊○○被訴犯罪事實之證明，應認為
    有證據能力。
  (四)次按，被告以外之人於檢察事務官、司法警察官或司法警察
    調查中所為之陳述，與審判中不符時，其先前之陳述具有較
    可信之特別情況，且為證明犯罪事實存否所必要者，得為證
    據，刑事訴訟法第159 條之2 定有明文。茲被告戊○○於警
    詢中所為陳述與其在本院審理時，以證人身分就被告丁○○
    、乙○○、己○○、甲○○被訴案件所為證述不符，辯護人
    等並以：1.其在調查站接受約談時提出之現金5,000 元與本
    件待證事項無關聯性，認為無證據能力；2.其警詢中關於與
    壬○○、辛○○合購蘭花贈予被告丁○○競選總部之情節，
    究為3 人合購3 盆各1,000 元、3 人合購1 盆3,000 元或3
    人合購1 盆1,000 元蘭花之說法，與其在偵查中及本院審理
    時所言，甚至卷附內容僅記載購買1,000 元蘭花1 盆之單一
    收據所示均有不符等情，主張其警詢中所為陳述矛盾，與事
    實不符云云。然姑不論依前開錄音譯文所示，被告戊○○當
    時交出5,000 元時，確已自承為被告丁○○賄選所餘款項（
    本院卷(一)第106 頁），茲以被告戊○○於本院審理時所陳述
    之家庭經濟狀況，其家中除自住房屋外，並無其他不動產，
    夫妻每月以按日計酬方式作工所得合計亦不過3 、5 萬元，
    尚要養育4 名女兒，依其自承因家庭生計，偶而尚須向被告
    丁○○告貸維持，生活顯非寬裕，苟非認為有提出之義務，
    豈有無端在調查員詢問時，不明就裏即慷慨將5,000 元現金
    交予調查員並自承為剩餘賄款之理，另就其在警詢、偵查中
    及本院審理時，對於所謂以自己與辛○○、壬○○名義合購
    蘭花致贈被告丁○○之情節，先後交代內容依序為：1.警詢
    中：3 人合購價值3,000 元之蘭花1 盆（總價3,000 元）；
    2.偵查中：3 人合購價值1,000 元之蘭花3 盆（總價仍為3,
    000 元）；3.審理時：3 人合購價值1,000 元之蘭花1 盆（
    總價僅餘1,000 元），嗣經本院訊之何以為此矛盾陳述時，
    原秉持在本院審理時對其先前陳述之一貫答辯說詞「聽不懂
    」，嗣本院進一步訊以「是妳聽不懂檢察官說什麼，還是檢
    察官聽不懂妳說什麼？」時，竟表示為「我不知道我在說什
    麼」（本院卷(二)第36頁反面）。衡情，以被告戊○○依警詢
    年籍資料所示，不僅受有國中畢業教育程度，並為多年操持
    6 口之家生計之人，對於此一簡單計量總價關係，顯然不至
    有先後如此離譜之說法，今依卷附被告丁○○於警詢中所言
    ，既曾經被告戊○○告以該蘭花為戊○○、壬○○、辛○○
    3 人合送，然同案被告壬○○、辛○○2 人於警詢、偵查中
    及本院審理時，對此人情世故，無傷體面之事，卻均堅決表
    示不知情，顯係被告戊○○於被告丁○○競選總部開幕而贈
    花時，因不能預料嗣後將受調查而須有詳加交代之日，故曾
    向被告丁○○聲稱該花為3 人所贈，價值3,000 元，並於調
    查員詢問時因其勢已成，乃維持同一說詞；嗣偵查中因受制
    所存收據僅1,000 元將無從自圓，復改稱為每盆1,000 元，
    但贈與3 盆；然終因無法提出其他2 盆之收據，始於本院審
    理時坦承實情僅贈與價值1,000 元蘭花1 盆，原無可議。此
    外，姑不論其在警詢中所交付之現金是否即原本欲歸還被告
    丁○○而經囑託代為轉作他用所剩之同一紙鈔，然其不僅自
    認確有交出之義務而自行提出，金額復與其當時自稱用於購
    買蘭花及交付賄款剩餘之金額相符，矧依前開檢察官提出之
    警詢錄音譯文所示，其當時與調查員詢答而未記入筆錄者，
    猶有其因憂慮供出犯行經飭回後，將面對他人探問之窘境而
    求助調查員，並據調查員告以可概以「心情很差」云云以為
    塘塞，若有麻煩，猶可來電求助等情（本院卷(一)第106 頁反
    面），衡其情節，其先前之陳述顯具有較可信之特別情況，
    且為證明犯罪事實存否所必要，揆諸前開說明，應認為有證
    據能力。
  (五)另就被告乙○○前揭時地於調查站接受警詢時之錄音、錄影
    紀錄，其經調查站提出之紀錄光碟母帶除影像外，既未錄得
    可資辨識之詢答聲音，無從判斷筆錄所載內容與實際陳述是
    否相符，茲以調查局乃國家專責犯罪調查工作之機關，每年
    獲編人員訓練、器材購置之預算龐大，就此等維護被告權益
    及犯罪調查最基本要件之程序，而依當今數位影音設備之普
    及，無涉艱難技術或精密儀器，竟未能提出可供辨識之影音
    記載供調查，自不得藉案件繁多為由，將此不利益轉嫁被告
    承受而犧牲保障人民權益之程序適法性，依其情形既為曾經
    錄音、錄影而未得其聲，與刑事訴訟法第100 條之1 第1 項
    規定之自始未經錄音、錄影等情節尚屬有間，自應依刑事訴
    訟法第100 條之1 第2 項規定，就被告乙○○被訴案件部分
    ，認為不得以該警詢中自白為證據。
  (六)又按檢察官如係以證人身分傳喚訊問共同被告，依法自應使
    其具結，以擔保證言係據實陳述。若違背具結之規定，未令
    「證人」於供前或供後具結，依同法第158 條之3 之規定，
    其證言不得作為證據，應予排除。倘檢察官係以被告身分為
    傳喚訊問共同被告，或以證人身分傳訊並已依法令其具結者
    ，則該共同被告不論係以被告，或證人身分於偵查中向檢察
    官所為之陳述，同屬傳聞證據。此項傳聞證據證據能力之有
    無，應依刑事訴訟法第159 條之1 第2 項之規定為斷，最高
    法院著有96年度臺上字第7106號判決可資參照。本件公訴意
    旨提出被告戊○○、乙○○於偵查中經檢察官訊問時所為陳
    述，以為2 人彼此就對方被訴案件，及被告丁○○、己○○
    、甲○○被訴案件之證據，固據辯護人以其2 人於偵查中經
    檢察官訊問時所為之陳述，雖經簽署結文而未據告知具結義
    務，應認為無效具結而主張無證據能力。惟查，卷附渠2 人
    於偵查中經檢察官訊問時，係因各經調查局初詢完畢，以犯
    罪嫌疑人身分移送檢察官複訊，而經檢察官以被告身分為權
    利告知後所為，依其情節乃檢察官在日常辦公所在之地方法
    院檢察署法庭內，以全程錄音、錄影方式以擔保過程之正當
    性，詢畢並由受詢人審視記載內容後簽名以示與所述意旨相
    符，不當製作之可能性極低，依現有卷證復不能認為有何顯
    不可信之情況，揆諸前開說明，自屬刑事訴訟法第159 條之
    1 第2 項所規定傳聞法則之例外，應認為有證據能力。
  (七)又本件公訴意旨提出被告戊○○於95年6 月6 日經調查員約
    談時，自行交付供扣案並據稱為剩餘賄款現金5,000 元，雖
    據辯護人以欠缺關聯性為由主張無證據能力。惟查，前揭時
    地被告戊○○係在農園中工作時，無預警為調查員約談到案
    ，原不可能專程為提供調查而另行提領現金交扣案，茲依常
    情，一般農人於田間工作時，依其工作地點及內容之特性，
    除有事實可認有其他特殊原因外，原無身懷5,000 元現金下
    田工作之必要，茲被告戊○○於警詢、偵查中既自承其原本
    為被告丁○○賄選所預備之現金尚有5,000 元，另依被告乙○○亦供稱被告戊○○交付賄款之時地亦均利用在田間工作
    之時為之，依上開約談之日距該次鄉民代表選舉日即95年6
    月10日復迫在眉睫，是被告戊○○於警詢及偵查中自承該隨
    身交出之5,000 元即尚餘未發之賄款，堪信為真，依其情節
    並堪認係隨身預備供繼續賄選使用之財物，其證據之性質自
    與本件待證事項有事實上之關聯性，應認為有證據能力。
二、前揭時地被告丁○○因登記參選屏東縣新埤鄉第18屆鄉民代
    表，與被告戊○○合意以所欠借款10,000元轉作賄款，並以
    各1,000 元之代價交付有投票權之人即被告乙○○、己○○
    、甲○○，旋獲得3 人允諾將選票投給丁○○等情，業據被
    告戊○○於警詢（即調查局人員調查時）及偵查中向檢察官
    自白：伊在95年3 、4 月間有向丁○○借10,000元未還，5
    月間拿10,000元要還時，他叫伊不用還，並以該10,000元叫
    伊幫他買票；伊是95年5 月下旬甲○○在箕湖村香蕉田裏工
    作時拿給她的，當時只有伊與甲○○2 人在場，伊叫她要將
    票投給丁○○；乙○○、己○○也是伊在95年5 月下旬分別
    拿給她們每個人1,000 元的，當時有4 個人在場，她們有點
    頭允諾要將票投給丁○○；丁○○有叫伊拿要還他的10,000
    元叫伊幫他買票，其它的5,000 元伊已交給調查站等語（95
    年度選他字第56號第22頁），及被告乙○○於偵查中向檢察
    官自白：戊○○有向伊表示她是丁○○的樁腳，丁○○有拿
    錢叫她去分；她先向伊等講，隔3 天後她有拿1,000 元給我
    們；伊有看見戊○○拿2,000 元給伊及己○○各1,000 元，
    伊叫伊等將票投給新埤鄉鄉民代表候選人丁○○等語（他卷
    第14頁，被告身分），復有被告戊○○於警詢中自行交出尚
    餘未發之賄款5,000 元在卷可稽。訊據被告丁○○於偵查中
    既自承被告戊○○於95年3 、4 月間曾向伊借款10,000元，
    伊忘了她何時拿10,000元還伊云云（95年度選他字第56號案
    卷第37頁），同日經聲請羈押時，旋又改稱戊○○所借10,0
    00元，伊沒有說不用還，好像是4 、5 月間還的；另伊在4
    月間也向戊○○借了10,000元，5 月份時還她云云（95年度
    聲羈字第144 號案卷第4 頁、第5 頁），不僅於時間上相互
    衝突，猶與被告戊○○於本院審理時，以證人身分具結後證
    稱：伊沒有跟他（丁○○）借錢，（先前所說借10,000元）
    那是工錢云云（本院卷(一)第172 頁反面），相互矛盾，顯不
    足取。辯護人等雖以被告戊○○於警詢、偵查中及本院審理
    時所言關於與同案被告壬○○、辛○○合購蘭花贈予被告丁○○之金額、數量均有不符，及被告乙○○關於伊與被告己○○收受被告戊○○交付賄款之地點，前後陳述有異云云，
    指摘渠2 人於警詢及偵查中所言與事實不符。惟姑不論被告
    戊○○、乙○○彼此間，及2 人與其餘各被告間均無仇隙，
    2 人於偵查中經檢察官訊問時，並已經簽署載有偽證罪責之
    結文，不僅欠缺自陷偽證罪責而誣攀其餘被告之動機，猶無
    無端誣陷自己犯罪之理，遑論被告戊○○於警詢中除自承犯
    行並交出身上現金5,000 元，斷非一般從事勞力工作以賺取
    微薄收入養活家中浩繁食指之人所能浪擲兒戲，為顧慮自己
    供述並經飭回後，將面對他人探問之窘境，猶在警詢中向調
    查員求教如上；至於被告乙○○於警詢及偵查中既自承渠等
    間自期約至交付賄款既尚隔3 日，則前後所在地點記憶出入
    ，原屬常情，尚不影響其前開陳述之可信性；另就被告戊○○先後3 次陳述關於合購蘭花情節轉折之原因如上，猶適足
    徵其面對調查時，又須兼顧對被告丁○○交代蘭花之價格抵
    償關係之心境，與一般單純致贈賀禮以祝賀候選人成立競選
    總部之情，大相逕庭，是被告丁○○、戊○○、乙○○、己○○、甲○○前揭犯行，堪予認定。本件被告犯罪事證已臻
    明確，應依法論科。
三、按行為後法律有變更者，適用行為時之法律。但行為後之法
    律有利於行為人者，適用最有利於行為人之法律。刑法第2
    條第1 項定有明文。又比較時應就罪刑有關之共犯、未遂犯
    、想像競合犯、牽連犯、連續犯、結合犯，以及累犯加重、
    自首減輕暨其他法定加減原因（如身分加減）與加減例等一
    切情形，綜其全部罪刑之結果而為比較（最高法院95年度第
    8 次刑事庭會議決議參照）。茲以：
  (一)被告己○○、乙○○、甲○○行為後，於94年2 月2 日公布
    並於95年7 月1 日施行之修正刑法第33條第5 款規定「罰金
    ：新臺幣1,000 元以上，以百元計」，與修正前條款規定「
    罰金：1 元以上」二者規定顯有不同，而經比較之結果，又
    以修正前刑法第33條第5 款之規定對被告等較為有利，故本
    件有關刑法第143 條第1 項投票受賄罪法定刑關於罰金刑最
    低額部分，應以適用修正前刑法第33條第5 款對被告較為有
    利。
  (二)被告丁○○、戊○○行為後，刑法第28條共同正犯之規定業
    經修正，於94年2 月2 日經總統公布，並自95年7 月1 日起
    施行。修正後刑法第28條係將舊法「實施」修正為「實行」
    ，修正後僅共同實行犯罪行為始成立共同正犯，經比較適用
    之結果，於被告並無有利或不利之別。
  (三)另就公職人員選舉罷免法部分，被告丁○○、戊○○為行為
    後，公職人員選舉罷免法部分條文業於96年11月7 日經總統
    修正公布，並自同年月9 日起生效，將同法第90條之1 第1
    項原規定「對於有投票權之人，行求期約或交付賄賂或其他
    不正利益，而約其不行使投票權或為一定之行使者，處3 年
    以上10年以下有期徒刑，得併科新臺幣1 百萬元以上1 千萬
    元以下罰金。」改列於新法第99條第1 項，並不涉及刑罰之
    輕重、構成要件之變更，或其他有利、不利於行為人之情形
    者，無庸依刑法第2 條第1 項之規定比較新舊法，而應依一
    般法律適用原則，適用「裁判時法」處斷（最高法院著有95
    年度臺上字第7241號判決、最高法院95年11月7 日第21次刑
    事庭會議決議意旨參照），就其從刑即宣告褫奪公權之宣告
    ，亦應一併適用裁判時法。
四、核被告丁○○、戊○○所為，均係犯公職人員選舉罷免法第
    99條第1 項對於有投票權之人，交付賄賂，而約其投票權為
    一定之行使罪。渠行為雖同時該當刑法第144 條第1 項之投
    票行賄罪，然2 者間具有特別法與普通法之關係，自應優先
    適用公職人員選舉罷免法第99條第1 項之投票行賄罪處斷。
    又渠2 人就前開犯行有犯意聯絡及行為分擔，均為共同正犯
    ；核被告乙○○、己○○、甲○○所為，均係犯刑法第143
    條第1 項有投票權之人，收受賄賂，而許以其投票權為一定
    之行使罪。按學理上所稱之集合犯，係針對特定犯罪之構成
    要件類型，立法者於規範其構成要件時，已預設其本身係持
    續實行之複次行為，具備反覆、延續之行為特徵，而總括或
    擬製成一個構成要件之「集合犯」行為；此種犯罪，以反覆
    實行為典型、常態之行為方式，因具備侵害法益之同一性，
    於刑法評價上為構成要件之行為單數，故僅包括地成立一罪
    。其所異於接續犯者，在於接續犯所適用之構成要件行為態
    樣本身並不具反覆實行之特質，非屬立法規範所定以複次行
    為為其構成要件之類型，就其成立所要求之時間及空間緊密
    關聯性，亦較集合犯更為嚴格。是除集合犯外，刑罰法規所
    規定之各種犯罪構成要件行為均得以接續犯方式為之，乃集
    合犯亦有喻為「法定接續犯」者，與修正前刑法規定之連續
    犯，係指行為人在主觀上基於一個概括之犯意，而反覆實行
    客觀上可各自獨立成罪之同一罪名之行為者，尚屬有間。公
    職人員選舉罷免法第99條第1 項規定對有投票權人交付賄賂
    或不正利益罪之賄選行為，乃行為人基於足以讓候選人當選
    票數之賄選目的，反覆向多數人交付賄賂或其他不正利益，
    約定不行使投票權或為一定行使；是對有投票權人交付賄賂
    或其他不正利益之犯行，於構成要件類型上，本質上已具備
    反覆、延續之行為特徵，其持續多次對有投票權人交付賄賂
    或其他不正利益即為此類犯罪之典型或常態，於刑法評價上
    自應僅成立集合犯一罪（最高法院96年度臺上字第3064號判
    決要旨參照），故被告丁○○、戊○○前開向乙○○、己○○、甲○○3 人交付賄賂而約其投票權為一定行使之行為，
    仍僅成立1 個投票行賄罪。又被告戊○○於調查站接受詢問
    及偵查中經檢察官訊問時，已自白投票交付賄賂犯行，並因
    而查獲候選人即被告丁○○為共犯，併依公職人員選舉罷免
    法第99條第5 項後段減輕其刑。另被告乙○○前開犯刑法第
    143 條第1 項投票受賄罪，在偵查中已經自白犯行，應依公
    職人員選舉罷免法第111 條第1 項後段規定減輕其刑。
五、爰審酌被告丁○○、戊○○、乙○○、己○○、甲○○之年
    齡、品行、智識能力、犯罪動機、手段、對於法益所生侵害
    之程度。被告丁○○為47年2 月14日出生、受有高中畢業教
    育程度、務農為業之人，本件犯罪時年48歲；被告戊○○為
    57年9 月3 日出生、受有國中畢業教育程度、務農為業之人
    ，本件犯罪時年37歲；被告乙○○為63年6 月24日出生、受
    有國中畢業教育程度、業工之人，本件犯罪時年31歲；被告
    己○○為64年2 月2 日出生、受有高中畢業教育、業工之人
    ，本件犯罪時年31歲；被告甲○○為55年9 月12日出生、受
    有國小畢業教育程度、業工之人，本件犯罪時年39歲；有各
    人警詢等年籍資料在卷可參，前均無因犯罪經法院判刑確定
    之紀錄，有各人臺灣高等法院被告前案紀錄表及臺灣屏東地
    方法院檢察署刑案資料查註紀錄表各1 份在卷可按，素行尚
    可，惟考量被告丁○○身為村長之人，身負推動地方自治，
    維護民權制度之責，竟不知以身作則，為求進一步擔任鄉民
    代表，竟發動以現金賄選；被告戊○○既身為4 女之母，亦
    不知善盡身教而為虎作倀，替人賄選；另被告乙○○、己○○、甲○○因貪圖小利而犯罪之情節，及被告丁○○、己○○、甲○○犯罪後均矢口否認犯行，依現有卷證尚無事證可
    認有何悔悟之意，被告戊○○、乙○○於警詢及偵查中雖已
    知坦承犯行，然不能徹底改過，堅持到底，猶配合其餘被告
    百般抵賴以求苟免，被告戊○○更以不實之內容誣指辦案人
    員以不正方式逼供，顯已逾不自證己罪所保障之程度，犯後
    態度欠佳等一切情狀，各量處如主文所示之刑；就被告乙○○、己○○、甲○○部分，按行為後法律有變更者，適用行
    為時之法律，但行為後之法律有利於行為人者，適用最有利
    於行為人之法律，刑法第2 條第1 項定有明文。94年2 月2
    日修正公布之刑法第41條，於被告乙○○、己○○、甲○○
    犯罪後，業於95年7 月1 日生效施行，關於易科罰金之折算
    標準，原規定以銀元1 元以上3 元以下折算1 日，修正後規
    定則以新臺幣1 千元、2 千元、3 千元折算1 日，是依前開
    說明，應適用渠等行為時之法律即95年7 月1 日修正生效施
    行前之刑法第41條第1 項前段規定，諭知易科罰金之折算標
    準。並就被告丁○○、戊○○、乙○○、己○○、甲○○各
    依公職人員選舉罷免法第113 條第3 項規定，諭知褫奪公權
    ，以資儆懲。
六、本件被告丁○○、戊○○、乙○○、己○○、甲○○犯罪時
    間均在96年4 月24日前，被告丁○○係犯公職人員選舉罷免
    法第99條第1 項，即修正前同法第90條之1 第1 項之罪，經
    諭知有期徒刑逾1 年6 月，依中華民國96年罪犯減刑條例第
    3 條第1 項第2 款規定，不符合減刑條件，不予減刑。被告
    戊○○所犯相同罪名，經諭知1 年6 月以下有期徒刑，與被
    告乙○○、己○○、甲○○犯刑法第143 條第1 項投票受賄
    罪，均合於減刑條件，爰依中華民國96年罪犯減刑條例第2
    條第1 項第3 款、第14條之規定，減其刑期2 分之1 。
七、扣案現金5,000 元乃被告丁○○、戊○○預備用以行求期約
    或交付使用之賄賂，依公職人員選舉罷免法第99條第3 項規
    定，應予沒收。未扣案被告乙○○、己○○、甲○○前開收
    受之賄賂各1,000 元，併依刑法第143 條第2 項宣告沒收。
八、另罰金罰鍰提高標準條例第2 條因上開修正後刑法第41條已
    就易科罰金之折算標準予以明文而無存在必要，於95年5 月
    17日經修正刪除，95年7 月1 日生效，然本件既仍適用修正
    前刑法第41條第1 項前段之規定定被告易科罰金之折算標準
    ，自仍應適用修正前罰金罰鍰提高標準條例第2 條之規定提
    高折算之罰金數額，茲為免與刑法第41條第1 項修正施行後
    所定易科罰金折算標準改採新臺幣計算產生混淆，爰依現行
    法規所定貨幣單位折算新臺幣條例第2 條敘明其易科罰金應
    折算新臺幣之數額，附此敘明。
貳、辛○○、壬○○無罪部分：
一、公訴意旨另以：被告丁○○（已經論罪如上）係現任屏東縣
    新埤鄉萁湖村村長，亦為第18屆屏東縣新埤鄉第4 選區登記
    第1 號之鄉民代表候選人，為期能順利當選，竟於95年5 月
    中旬，在其屏東縣新埤鄉○○村○○路85號住處，與被告戊○○（已經論罪如上）共同基於對有投票權人行求、交付賄
    賂，並約定投票權為一定行使之概括犯意聯絡，囑戊○○將
    欲償還其新臺幣 (下同）1 萬元之借款直接作為賄款，由被
    告戊○○替其在箕湖村選區內，以每票1,000 元之代價，向
    有投票權之人進行賄選，要求選民將選票投給被告丁○○，
    被告戊○○當場允諾之，隨即以箕湖村內有投票權人為對象
    進行賄選，並於95年5 月下旬被告丁○○競選總部成立時，
    利用與被告壬○○及被告辛○○共同購買價值3,000 元蘭花
    1 盆予被告丁○○致賀之機會，向被告辛○○及被告壬○○
    表示購買該蘭花之金額1,000 元不用還給她，並告以被告辛○○及壬○○，該項款係其替被告丁○○以每票1,000 元之
    代價買受渠選票，並應將選票投給屏東縣新埤鄉鄉民代表候
    選人被告丁○○，被告壬○○及被告辛○○收受該利益後，
    允諾將選票投給被告丁○○，因認被告辛○○、壬○○涉犯
    刑法第143 條第1 項投票受賄罪。
二、按犯罪事實應依證據認定，無證據不得認定其犯罪事實；不
    能證明被告犯罪者，應諭知無罪之判決，刑事訴訟法第154
    條第2 項、第301 條第1 項分別定有明文。又認定犯罪事實
    所憑之證據，雖不以直接證據為限，間接證據亦包括在內，
    然而無論直接證據或間接證據，其為訴訟上之證明，須於通
    常一般之人均不致有所懷疑，而得確信其為真實之程度者，
    始得據為有罪之認定，倘其證明尚未達到此一程度，而有合
    理之懷疑存在而無從使事實審法院得有罪之確信時，即應由
    法院為諭知被告無罪之判決，最高法院著有76年臺上字第49
    86號判例可資參照。
三、公訴意旨認定被告辛○○、壬○○涉犯前揭犯罪事實，無非
    以共同被告戊○○於警詢及偵查中所為之陳述為其論據。訊
    據被告辛○○、壬○○於本院審理時均堅詞否認有前開犯行
    ，並以從未據被告戊○○告知曾以渠等名義合購蘭花贈予被
    告丁○○等語置辯。經查，姑不論被告戊○○實際購買並贈
    予被告丁○○者，乃每盆價值1,000 元之蘭花1 盆，而非3,
    000 元者，已如前述，被告辛○○、壬○○原無從中取得各
    1,000 元利益情事，況被告辛○○、壬○○與被告丁○○既
    非親非故，苟依前揭公訴意旨所述，被告戊○○果以被告丁○○之金錢購買花盆贈與丁○○自己，不論以何人名義所為
    ，客觀上對被告辛○○、壬○○2 人顯然毫無實質利益可言
    ，乃公訴意旨竟以此為相當而認渠2 人將因獲此「利益」而
    許以將票投予被告丁○○而為投票權之一定行使，顯與一般
    常理不符，易言之，苟被告辛○○、壬○○對候選人即被告
    丁○○崇拜、愛戴之程度，已達願以神聖1 票換取免費以自
    己名義贈花予丁○○以為致意機會之程度，則觀念上顯難想
    像其投票予丁○○之意向係因獲交付該等賄賂為對價使然，
    是其邏輯推論顯與一般人性事理大相逕庭，無從採取。
四、此外，本件既無其他事證可認被告辛○○、壬○○有公訴意
    旨所指犯嫌，揆諸前開說明，自應認為不能證明被告犯罪，
    應為被告辛○○、壬○○無罪之諭知。
據上論斷，應依刑事訴訟法第299 條第1 項前段、第301 條第1
項，公職人員選舉罷免法第99條第1 項、第3 項、第5 項後段、
第111 條第1 項後段、第113 條第3 項，刑法第2 條第1 項前段
、第11條、第28條、第143 條第1 項、第2 項、第37條第2 項、
修正前刑法第41條第1 項前段，罰金罰鍰提高標準條例第1 項前
段、修正前罰金罰鍰提高標準條例第2 條，現行法規所定貨幣單
位折算新臺幣條例第2 條，中華民國96年罪犯減刑條例第2 條第
1 項第3 款、第7 條、第14條，判決如主文。
本案經檢察官許英輝到庭執行職務
中    華    民    國    97    年    4     月    29    日
                  刑事第二庭  審判長  法  官  黃國永
                                      法  官  蘇碧珠
                                      法  官  陳松檀
以上正本證明與原本無異。
如不服本判決應於收受本判決送達後10日內向本院提出上訴書狀
，其未敘述上訴理由者，並得於提起上訴後10日內向本院補提理
由書狀（均須按他造當事人之人數附繕本）「切勿逕送上級法院
」
中    華    民    國    97    年    4     月    29    日
                                      書記官  林祥玉
附錄本件判決引用之法條：
公職人員選舉罷免法第99條
對於有投票權之人，行求期約或交付賄賂或其他不正利益，而約
其不行使投票權或為一定之行使者，處3 年以上10年以下有期徒
刑，得併科新臺幣1 百萬元以上1 千萬元以下罰金。
預備犯前項之罪者，處 1 年以下有期徒刑。
預備或用以行求期約或交付之賄賂，不問屬於犯人與否，沒收之
。
犯第1 項或第2 項之罪，於犯罪後六個月內自首者，減輕或免除
其刑；因而查獲候選人為正犯或共犯者，免除其刑。
犯第1 項或第2 項之罪，在偵查中自白者，減輕其刑；因而查獲
候選人為正犯或共犯者，減輕或免除其刑。
中華民國刑法第143條
有投票權之人，要求、期約或收受賄賂或其他不正當利益，而許
以不行使其投票權或為一定之行使者，處3 年以下有期徒刑，得
併科5 千元以下罰金。
犯前項之罪者，所收受之賄賂沒收之。如全部或一部不能沒收時
，追徵其價額。
【附表】
┌─┬─────┬────┬─────────┬───────────────────────┐
│  │有投票權人│ 時  間 │    地      點    │        行                  為                │
├─┼─────┼────┼─────────┼───────────────────────┤
│(一)│  甲○○  │95年5 月│屏東縣新埤鄉箕湖村│戊○○至左列處所，將1,000 元現金交付正在該處工│
│  │          │下旬某日│某香蕉園內        │作之甲○○，作為其在該次選舉將選票投給丁○○之│
│  │          │        │                  │代價，旋由甲○○收受並應予之。                │
├─┼─────┼────┼─────────┼───────────────────────┤
│(二)│  乙○○  │95年5 月│屏東縣新埤鄉箕湖村│戊○○在左列乙○○、己○○工作之處所，與2 人約│
│  │  己○○  │底某日下│某紅龍果園內      │定以各1,000 元之報酬作為該次選舉將選票投給張信│
│  │          │午2 、3 │                  │永之代價，旋於3 日後在同一地點將現金各1,000 元│
│  │          │時許及其│                  │交付2 人。                                    │
│  │          │後第3 日│                  │                                              │
└─┴─────┴────┴─────────┴───────────────────────┘


司法院資訊處製作；財團法人民間司法改革基金會備份。
